【裁判字號】    98,消債更,51
【裁判日期】    990113
【裁判案由】    聲請更生
【裁判全文】
臺灣基隆地方法院民事裁定            98年度消債更字第51號
聲  請  人  甲○○
即  債務人
上列當事人因消費者債務清理事件聲請更生，本院裁定如下：
    主  文
聲請駁回。
聲請費用由聲請人負擔。
    理  由
一、按聲請更生或清算不合程式或不備其他要件者，法院應以裁
    定駁回之，但其情形可以補正者，法院應定期間先命補正消
    費者債務清理條例（下稱本條例）第8 條定有明文。又債務
    人對於金融機構因消費借貸、自用住宅借款、信用卡或現金
    卡契約而負債務，在聲請更生或清算前，應提出債權人清冊
    ，以書面向最大債權金融機構請求協商債務清償方案並表明
    共同協商之意旨，復為同條例第151條第1項所明定。再按本
    條例所定協商前置程序之意旨，在使金融機構與債務人就特
    定種類之債務清理事務上，利用法院程序外解決之協商機制
    ，為迅速有效之自主性解決。而此一程序之進行，有賴當事
    人間之協力配合，本於誠信為基礎，形成債務清理之共識，
    藉由法院之事後核可，賦予協商內容作為執行名義之正當性
    。苟債務人提出協商請求之後，因可歸責債務人之事由，例
    如不提出資料或同意金融機構調閱債務人之財產、收入、業
    務及信用狀況，造成金融機構無法及時取得資訊，使債權人
    、債務人得充分溝通，或在雙方達成債務清償方案內容之共
    識後，債務人無正當理由不於該方案上簽名、蓋章或按指印
    ，其雖有債務協商不成立之形式，然藉由上述方式造成此等
    結論，難謂債務人有進行債務清理之誠意可言。是以，基於
    誠實信用之意旨，對於此等行為，應難認債務人已依本條例
    第151條第1項之規定先行與金融機構進行前置協商程序，而
    應以裁定駁回債務人之聲請。
二、本件聲請意旨略以：債務人有不能清償債務情事，於本條例
    施行後，曾以書面向臺灣土地銀行股份有限公司（下稱臺灣
    土地銀行）請求共同協商債務清償方案，但因臺灣土地銀行
    未能將債務人擔任房貸保證人之債務列入協商範圍內，且目
    前經法院強制執行扣薪命令中，薪資經扣薪及支付生活費、
    扶養費後，實無法負擔臺灣土地銀行提出按月還款新臺幣（
    下同）9,569 元之協商方案，致協商不成立。又債務人無擔
    保或優先權債務總金額未超過1,200 萬元，復未經法院裁定
    開始清算程序或宣告破產，爰依法聲請更生云云。
三、經查，本件債務人向本院聲請更生，雖主張：其有不能清償
    債務情事，前已提出債權人清冊，以書面向最大債權金融機
    構請求共同協商債務清償方案，惟協商不成立，復未經法院
    裁定開始清算程序或宣告破產云云。惟本條例第151條第1項
    之立法意旨謂：「債務人受法院裁定開始更生或清算程序者
    ，其生活、資格、權利等均將受限制，該等程序係債務清理
    之最後手段，於債務人無法與債權人協商時，始適用更生程
    序或清算程序清理其債務」，然依聲請人所提出之前置協商
    不成立通知書所載，協商不成立之原因係第九項「於最大債
    權金融機構通知簽署協議書10日內未完成簽約手續」，並非
    第1至7項所列就還款方案內容無法達成協議之情況，復觀諸
    臺灣土地銀行98年6月26日亭逾字第0980002254號函及所附
    之協議書、98年10月27日亭逾字第0980003853號函附之協議
    書附表，顯見債務人於與最大債權銀行臺灣土地銀行所進行
    之前置協商，雙方確曾就償還方案達成協議，僅因債務人嗣
    後片面拒絕完成簽約手續，致無法完成協議書之簽署而已。
    債務人係於雙方業已達成協議後，以片面之技術性阻撓行為
    ，故意促使協議無法具備書面之形式，若允債務人以此種手
    段達成規避前置協商之目的，將使本條例設置前置協商機制
    之規定形同具文，與清算、更生程序僅作為最後手段之立法
    意旨顯相矛盾。是以本件之情況無從認為係經前置協商不成
    立，即無法認為債務人可聲請更生。況依債務人所提財政部
    臺灣省北區國稅局97年度綜合所得稅各類所得資料清單所示
    ，其於97年度綜合所得稅各類所得總額為1,258,710元，換
    算平均每月收入約為104,893元（元以下四捨五入），而債
    務人既已身負鉅債，則其日常生活支出應以維持最低生活之
    所需即為已足，再參諸行政院所公佈97年臺灣省最低生活費
    用為9,829元，是債務人生活必要支出當以該數額為準。
    故債務人每月收入約104,893元，扣除每月經本院強制執行
    扣薪18,347元、債務人每月必要生活支出9,829元、未成年
    子女與父母之扶養費14,000元，尚有餘額62,717元，縱依臺
    灣土地銀行所提之協商方案每月還款9,569元，亦有餘額
    53,148元可供清償未列入協商範圍內之保證債務，是債務人
    所陳稱因臺灣土地銀行未將其保證債務列入協商範圍內、無
    法負擔協商方案致協商不成立云云，要難採信。本院審酌債
    務人既在雙方討論協商方案完成後，單方面無正當理由拒絕
    簽署協議書，足證其因可歸責於己之事由，使前置協商無法
    成立，形同未確實踐行前置協商程序，依首揭之意旨，本件
    聲請更生程序與法未合，應予駁回。
四、綜上所述，本件債務人既無參與協商之真意，難謂已踐履本
    條例第151條第1項之規定，其逕為本件更生聲請，應屬聲請
    更生之要件不備，是項不備復無從補正，爰依同條例第8 條
    之規定，駁回其更生之聲請。
中    華    民    國    99    年    1     月    13    日
                  民事庭法  官  徐世禎
以上正本係照原本作成。
如對本裁定抗告，應於本裁定送達後10日內，向本院提出抗告狀
，並繳納抗告費新臺幣1000元。
中    華    民    國    99    年    1     月    13    日
                        書記官  周素秋

司法院資訊處製作；財團法人民間司法改革基金會備份。
